ACORDAO-COMPLETO-2518352

ACÓRDÃO 4531/2022 ATA 29/2022 - SEGUNDA CÂMARA

VISTOS, relatados e discutidos estes autos de tomada de contas especial instaurada pelo Fundo Nacional de Saúde, em razão da inexecução parcial do objeto e do não-alcance dos objetivos do Convênio 2992/2006, firmado entre o Ministério da Saúde e o Município de Graça/CE para construção de unidade básica de saúde,
ACORDAM os Ministros do Tribunal de Contas da União, reunidos em sessão da Segunda Câmara, ante as razões expostas pelo Relator, em:
9.1. com fundamento nos arts. 1º, inciso I, 16, inciso III, alíneas "b" e "c", e 19, da Lei 8.443/1992, julgar irregulares as contas de Arionaldo Bomfim Rosendo e Augusta Brito de Paula, condenando-os ao pagamento do débito discriminado a seguir, atualizado monetariamente e acrescido dos juros de mora devidos, calculado desde a data de ocorrência indicada até sua efetiva quitação, na forma da legislação vigente, fixando o prazo de 15 (quinze) dias, a contar do recebimento da notificação, para que seja comprovado, perante este Tribunal, o recolhimento da quantia ao Fundo Nacional de Saúde, nos termos do art. 23, inciso III, alínea "a", da referida Lei, c/c o art. 214, inciso III, alínea "a", do Regimento Interno do TCU;
	Data de ocorrência
	Valor Original

	19/9/2007  
	46.666,68

	22/10/2007
	46.666,66

9.2. com fundamento no art. 26 da Lei 8.443/1992, autorizar, se requerido, o pagamento da importância devida em até 36 (trinta e seis) parcelas mensais e consecutivas, fixando o prazo de 15 (quinze) dias, a contar do recebimento da notificação, para que seja comprovado, perante este Tribunal, o recolhimento da primeira parcela, e de 30 (trinta) dias, a contar da parcela anterior, para que seja comprovado o recolhimento das demais parcelas, devendo incidir sobre cada valor mensal os devidos acréscimos legais, na forma prevista na legislação vigente, além de alertar que a falta de comprovação do recolhimento de qualquer parcela importará no vencimento antecipado do saldo devedor, nos termos do art. 217 do Regimento Interno do TCU;
9.3. com fundamento no art. 28 da Lei 8.443/1992, autorizar, desde logo, a cobrança judicial das dívidas, caso não atendida a notificação;
9.4. com fundamento no art. 16, § 3º, da Lei 8.443/1992, c/c art. 209, § 7º, do Regimento Interno do TCU, remeter cópia deste acórdão à Procuradoria da República no Ceará, para adoção das medidas que entender cabíveis;
9.5. dar ciência deste acórdão ao Fundo Nacional de Saúde e aos responsáveis.

Tomada de contas especial instaurada pelo Fundo Nacional de Saúde (FNS)  em razão da inexecução parcial do objeto e não-alcance dos objetivos de convênio firmado entre o Ministério da Saúde e o Município de Graça/CE no exercício de 2006 para construção de unidade básica de saúde (UBS).

Segunda Câmara

Município de Graça - CE.

3. Interessados/Responsáveis:
3.1. Interessado: Fundo Nacional de Saúde - MS (00.530.493/0001-71).
3.2. Responsáveis: Arionaldo Bomfim Rosendo (XXX.782.991-XX); Augusta Brito de Paula (XXX.087.133-XX).

13.1. Ministros presentes: Augusto Nardes (na Presidência), Aroldo Cedraz, Bruno Dantas (Relator) e Antonio Anastasia.
13.2. Ministros-Substitutos presentes: Marcos Bemquerer Costa e André Luís de Carvalho.

BRUNO DANTAS

Por registrar as principais ocorrências no andamento dos autos até o momento, resumindo os fundamentos das peças acostadas, adoto como relatório, com os ajustes necessários, a instrução da secretaria responsável pela análise do processo (peça 82) , que contou com a anuência do corpo diretivo da unidade (peças 80 e 83) e do Ministério Público de Contas (peça 85) :
"INTRODUÇÃO
Trata-se de tomada de contas especial instaurada pelo Fundo Nacional de Saúde (FNS) originalmente em desfavor das Sras. Augusta Brito de Paula (CPF XXX.087.133-XX) e Maria Iraldice de Alcântara (CPF XXX.438.023-XX) , em razão da inexecução parcial do objeto e não-alcance dos objetivos do Convênio 2992/2006, firmado entre o Ministério da Saúde e o Município de Graça/CE para construção de unidade básica de saúde (UBS) .
HISTÓRICO 
Conforme disposto na cláusula terceira do termo de convênio, foram previstos R$ 144.200,00 para a execução do objeto, dos quais R$ 140.000,00 seriam repassados pelo concedente e R$ 4.200,00 corresponderiam à contrapartida. 
Foram repassadas apenas duas parcelas dos recursos federais, no montante de R$ 93.333,34, mediante as ordens bancárias 2007OB929957, de 17/9/2007, e 2007OB935859, de 18/10/2007, nos valores de R$ 46.666,68 e R$ 46.666,66, respectivamente (peça 1, p. 34) . Os recursos foram creditados na conta específica em 19/9/2007 e 22/10/2007 (peça 2, p. 42-43) , respectivamente.
O ajuste vigeu no período de 31/12/2006 a 12/9/2008, e previa a apresentação da prestação de contas até 11/11/2008, conforme extrato do Siafi constante da peça 1, p. 7.
A prestação de contas referente às duas parcelas iniciais dos recursos foi encaminhada ao FNS pela municipalidade em 27/5/2008 (peça 2, p. 31-197) .
Em 30/9/2008, após o fim da vigência do convênio, o Departamento Nacional de Auditoria do SUS - Denasus constatou no relatório de vistoria 148/2008 (peça 3, p. 4-24) que a obra estava sendo construída na localidade "Loteamento Aldeota - Sede", locação especificada para construção da unidade de saúde objeto de outro convênio celebrado com o Ministério da Saúde (Convênio 3085/2006) . Frisou-se que, conforme indicado no projeto arquitetônico, a obra deveria ser executada em terreno localizado na estrada de ligação entre as localidades de Jaburu e Cocal, (peça 3, p. 37) .
O FNS notificou a municipalidade convenente para restituição dos valores transferidos, a despeito de a documentação comprobatória da despesa estar identificada com o número do Convênio 2992/2006 e haver menção no plano de trabalho da locação da obra no loteamento Aldeota - Sede.
Somente após a terceira justificativa da gestora alegando não ter havido erro na localização da obra (peça 3, p. 25-26, 28 e 31-35) , a Secretaria Executiva do FNS sugeriu, na Nota Técnica 114, de 9/7/2009 (peça 3, p. 36-38) , a alteração, alternativamente à devolução dos recursos, do plano de trabalho do Convênio 2992/2006, a fim de mudar a localidade anteriormente aprovada para o terreno onde fora locada a obra.
Decorridos cinco anos do fim da vigência do pacto, em 22/10/2013, o FNS realizou nova vistoria na obra (relatório 59/2013, peça 3, p. 40-61) na qual constatou que a construção estava abandonada e parcialmente destruída. Assim, embora a medição tenha apontado a execução de 64,92%, o FNS apurou, tendo em vista o estado físico da obra, a execução de apenas 48%, e concluiu pelo não alcance dos objetivos estabelecidos e, consequentemente, obrigação de devolução dos recursos.
Em resposta às notificações do concedente, a Sra. Augusta Brito de Paula apresentou justificativas sobre a modificação do local da obra as quais não foram acolhidas pelo Fundo Nacional de Saúde (peça 3, p. 81-84; 87-92; e 137-148) .
Como não houve a devolução dos recursos, o FNS instaurou a tomada de contas especial, cujo relatório (peça 1, p. 27-34) concluiu pela responsabilização solidária das ex-Prefeitas Augusta Brito de Paula (CPF XXX.087.133-XX) e Maria Iraldice de Alcântara (CPF XXX.438.023-XX) pela quantia integral dos repasses (R$ 93.333,34) , em razão do não atingimento dos objetivos.
No âmbito deste TCU, a então Secex-PB entendeu que houve culpa do concedente na inexecução parcial e da municipalidade pela deterioração da parcela executada. Considerando que o valor impugnado se situava abaixo do limite estabelecido no inciso I do art. 6º da Instrução Normativa TCU 71/2012 para instauração de TCE, pugnou-se pelo arquivamento dos autos por economia processual, com fulcro no art. 19, caput, dessa mesma norma c/c o art. 213 do Regimento Interno TCU.
Adicionalmente, propôs-se determinar ao FNS a adoção, no prazo de 90 dias, de medidas efetivas para retomada e conclusão da unidade básica de saúde objeto do Convênio 2992/2006, bem como apure o valor e os responsáveis pelos serviços deteriorados por falta de manutenção da obra, informando ao Tribunal, nesse mesmo prazo, as providências implementadas.
Ao apreciar o processo, esta Corte de Contas prolatou o Acórdão 5215/2018-TCU-Primeira Câmara, Rel. Min. Bruno Dantas (peça 9) por meio do qual expediu-se comando ao Fundo Nacional de Saúde (FNS) nos seguintes termos:
adote, no prazo de 90 (noventa) dias, medidas efetivas para retomada e conclusão das obras da unidade básica de saúde objeto do Convênio 2992/2006, firmado com o município de Graça/CE;
O FNS apresentou manifestação a título de "recurso de revisão" (peça 24) na qual argumenta que o comando relativo às providências visando à retomada da obra inacabada deveria ser direcionada ao Ministério da Saúde, devendo ser exigida a apresentação de (a) laudo técnico atestando o estado atual da obra, (b) declaração de possibilidade de consecução da obra, (c) indicando o cronograma de trabalhou ou plano de ação viável ao seu cumprimento.
Ao examinar o feito (peça 29) , o auditor da Secretaria do TCU no Estado da Paraíba (Sec-PB) entendeu que não foram apresentados argumentos que justificassem a modificação da referida deliberação. Observou-se, todavia, que o Ministério da Saúde é o responsável pelo programa requalifica SUS e, portanto, dever-se-ia redirecionar a determinação ao referido órgão.
Acolhendo a proposta da Unidade Técnica, esta Corte de Contas prolatou o Acórdão 3664/2019-TCU-Primeira Câmara, Rel. Min. Bruno Dantas, determinando ao Ministério da Saúde que adotasse, no prazo de 90 dias, providências para avaliar a situação das obras da unidade básica de saúde objeto do Convênio 2992/2006 e, de acordo com as prioridades da gestão, adotasse medidas possíveis para sua retomada e conclusão (peça 34) .
Redistribuído o feito para esta Secex-TCE, verifica-se que a Diretoria Executiva do FNS encaminhou informações relativas ao cumprimento da determinação acima referida, acompanhada de pareceres técnicos e jurídicos emitidos no âmbito do Ministério da Saúde (peça 40) . Verifica-se, ainda, que o atual titular da Prefeitura Municipal de Graça/CE encaminhou manifestação sobre o assunto em razão de comunicação recebida do FNS (peça 41) .
Com suporte no exame da documentação apresentada pelas partes, concluiu-se na última instrução do processo nesta Secex (peça 46) , que o insucesso das tratativas para retomada das obras objeto do pacto evidencia a configuração definitiva do prejuízo ao erário decorrente da inexecução parcial e não-consecução dos objetivos. 
Considerando estarem presentes os pressupostos de desenvolvimento válido e regular do processo, propôs-se, com a concordância dos dirigentes da unidade técnica (peças 47-48) , a citação solidária dos agentes identificados como responsáveis para ofertarem alegações de defesa e/ou recolherem as quantias impugnadas aos cofres do FNS em razão da irregularidade oriunda das condutas a seguir especificadas:
Irregularidade: Não comprovação da boa e regular aplicação de recursos federais transferidos no exercício de 2007 pelo Fundo Nacional de Saúde ao Município de Graça/CE por força do Convênio 2992/2006 (SIAFI 585927) configurada pela ausência injustificada de liberação da terceira parcela dos recursos previstos no plano de trabalho, inexecução parcial da unidade de saúde objeto do pacto, abandono da parcela executada da obra e consequente frustração do alcance dos objetivos pactuados.
Normas violadas: art. 37, caput e 70, parágrafo único, da Constituição da República Federativa do Brasil, arts. 21 e 22 da IN STN 01/1997 e cláusula I, subitem 1.1 do termo do Convênio 2992/2006.
Responsável solidário: Sr. Arionaldo Bomfim Rosendo (CPF XXX.782.991-XX) 
Conduta: omitir-se, na condição de diretor do Fundo Nacional de Saúde, quanto às providências de sua competência visando à transferência da terceira parcela dos recursos do Convênio 2992/2006 à Prefeitura Municipal de Graça/CE, bem como à prorrogação tempestiva do prazo de vigência do referido pacto que resultaram em inexecução parcial e não-alcance dos objetivos pactuados.
Responsável solidário: Augusta Brito de Paula (CPF XXX.087.133-XX) ,
Condutas: omitir-se, na condição de prefeita municipal de Graça/CE, quanto às providências de sua competência visando a prorrogação do prazo de vigência do Convênio 2992/2006 e à conservação e continuidade das obras de construção da unidade de saúde objeto do referido pacto que resultaram em inexecução parcial e não-alcance dos objetivos pactuados.
Promovidas as citações na forma determinada pelo Ministro-Relator (peça 49) , verifica-se que o Srs. Arionaldo Bomfim Rosendo e Augusta Brito de Paula ofertaram as alegações de defesa que integram as peças 59-74 e 81, respectivamente.
EXAME TÉCNICO
Caracterização da irregularidade geradora do dano ao erário
As presentes contas especiais foram instauradas em razão do prejuízo ao erário decorrente da inexecução parcial do objeto e consequente frustração do alcance dos objetivos pactuados entre o Ministério da Saúde e o Município de Graça/CE por intermédio do Convênio 2992/2006.
As informações contidas nos relatórios de fiscalização do concedente e pareceres técnicos e jurídicos não deixam dúvidas quanto à caracterização do dano ao erário, uma vez que a obra de construção da unidade de saúde foi executada em apenas 64,92% e a fração executada deteriorou-se em razão do abandono pela municipalidade. Não houve, portanto, alcance de qualquer utilidade com a parcela de recursos federais no montante de R$ 93.333,34 transferidos pelo concedente para execução do objeto.
Malgrado os esforços desta Corte de Contas no sentido de instar as partes a encontrar solução que viabilizasse a conclusão das obras, constata-se que as áreas técnicas do Ministério da Saúde se posicionaram pela inviabilidade de retomada das obras em razão da extinção do convênio e da ausência de previsão orçamentária de recursos para conclusão de obras inacabadas.
Em tais circunstâncias e considerando o transcurso de cerca de três anos desde a determinação deste TCU ao Ministério da Saúde, deve-se concluir que o prejuízo aos cofres do FNS está definitivamente configurado, restando examinar as causas da inexecução da obra e as responsabilidades dos agentes que concorreram para a frustração da realização dos objetivos. 
Conforme evidenciado na instrução inicial deste feito, o Fundo Nacional de Saúde somente manifestou-se quanto à execução da obra em localidade diferente daquela citada no projeto aprovado por ocasião de vistoria in loco realizada em 30/9/2008, após o final da vigência do pacto (12/9/2008) . Constata-se, portanto, que não houve qualquer manifestação formal do concedente - previamente à extinção do convênio - vinculando a ausência de liberação da terceira parcela dos recursos à constatação de desconformidade na locação do empreendimento.
De observar-se que era dever do concedente proceder à liberação dos recursos em conformidade com o que dispunha o art. 21 da IN STN 01/1997, norma regente do pacto, sendo autorizada a suspensão da transferência de recursos nas hipóteses capituladas nos §§ 2º e 4º do referido artigo:
Art. 21. A transferência de recursos financeiros destinados ao cumprimento do objeto do convênio obedecerá ao Plano de Trabalho previamente aprovado, tendo por base o cronograma de desembolso, cuja elaboração terá como parâmetro para a definição das parcelas o detalhamento da execução física do objeto e a programação financeira do Governo Federal.
 (...) 
§ 2º Quando a liberação dos recursos ocorrer em 3 (três) ou mais parcelas, a terceira ficará condicionada à apresentação de prestação de contas parcial referente à primeira parcela liberada, composta da documentação especificada nos itens III a VII do art. 28, e assim sucessivamente. Após a aplicação da última parcela, será apresentada a prestação de contas do total dos recursos recebidos;
 (...) 
§ 4º A liberação das parcelas do convênio será suspensa até a correção das impropriedades ocorridas, nos casos a seguir especificados:
I - quando não tiver havido comprovação da boa e regular aplicação da parcela anteriormente recebida, na forma da legislação aplicável, inclusive mediante procedimentos de fiscalização local, realizados periodicamente pela entidade ou órgão concedente e/ou pelo órgão competente do sistema de controle interno da Administração Pública;
II - quando verificado desvio de finalidade na aplicação dos recursos, atrasos não justificados no cumprimento das etapas ou fases programadas, práticas atentatórias aos princípios fundamentais de Administração Pública nas contratações e demais atos praticados na execução do convênio;
III - quando for descumprida, pelo convenente ou executor, qualquer cláusula ou condição do convênio.
No caso em tela, não restou configurada a inadimplência da municipalidade quanto às prestações de contas parciais, tampouco desvio de finalidade na aplicação dos recursos repassados. Quanto ao descumprimento do plano de trabalho, reitere-se que o concedente não formalizou e comunicou à convenente, durante a vigência do pacto, os motivos da ausência de transferência da terceira parcela.
Merece destaque que a própria desconformidade na locação não restou formalmente caracterizada. Nessa vertente, verifica-se que a localização do terreno para construção da unidade de saúde no projeto apresentado ao MS pela municipalidade foi: Loteamento Aldeota-Sede (peça 2, p. 6) . Posteriormente, todavia, a Sra. Augusta Brito de Paula encaminhou declaração de Situação de Terreno sem Título de Propriedade, datada de 31/1/2007, quando o convênio já estava formalizado, informando que "o terreno de fato está situado na localidade de Jaburu, conforme certidão imobiliária de terreno situado na localidade Cocal" (peça 2, p. 11) .
Frise-se, ainda, que o concedente somente se pronunciou sobre a documentação apresentada em 16/5/2007 (Parecer/SE/MS/Nº 797/2007) , quando requereu informações sobre o local de construção da unidade de saúde; incluindo as plantas de locação da edificação no terreno. Nos documentos apresentados em atendimento, a municipalidade consignou novamente que o local da construção seria a estrada que liga as localidades de Jaburu e Cocal, tendo o concedente considerado satisfatórias as informações, conforme Parecer/SEI/MS/Nº l 736-A/2007 (peça 2, p. 29-30) . 
A rigor, portanto, a localização da obra aprovada no plano de trabalho integrante do termo de convênio celebrado em 31/12/2006, permaneceu como "loteamento Aldeota-Sede" durante toda a vigência da avença. Os documentos que identificam localização diversa foram apresentados, analisados e aprovados após a celebração do pacto. Por essas razões, as partes deveriam ter formalizado a alteração do plano de trabalho aprovado, porém não há notícia de aditivo ou outro instrumento de formalização de tal modificação.
Sem embargo, entende-se que a mudança de local da obra, ainda que reputada desconforme, não justificaria a suspensão definitiva dos repasses de recursos. A constatada duplicidade dos Convênios 2992/2006 e 3085/2006 para obra no mesmo local resultou de contradições que deveriam ter sido sanadas na etapa de celebração das avenças. 
Além disso, a documentação integrante das prestações de contas parciais era suficiente para indicar a efetiva aplicação das parcelas já liberadas dos recursos do Convênio 2992/2006 em unidade de saúde localizada no Loteamento Aldeota - Sede, a exemplo da nota fiscal emitida pela empreiteira contratada, extratos bancários e cheques utilizados para pagamento das despesas contratuais (peça 2, p. 47-192) . Havia, portanto, evidências de nexo causal entre a obra pactuada os recursos liberados, restando evidente que a inconformidade na localização resultou de divergências de informações no processo de formalização da avença e aprovação do projeto básico. 
Tais inconformidades, caso tempestivamente detectadas pelo concedente, poderiam ter sido solucionadas por meio de mera alteração no plano de trabalho por termo aditivo ao convênio.
Considerando que restou comprovada a aplicação das duas primeiras parcelas no objeto, bem como que a parcela não liberada era indispensável à conclusão da obra, deve-se concluir que a ausência de disponibilização tempestiva desses recursos e a expiração da vigência com o objeto inacabado foram as causas imediatas da inexecução parcial.
Entende-se, ainda, que a deterioração da parcela já executada se deveu ao impasse criado entre o concedente e a municipalidade convenente, uma vez que poderia ter sido celebrado outro convênio ou adotada outra solução para viabilizar a conclusão da obra. Além disso, houve omissão da administração municipal quanto ao dever de zelar pela integridade do bem público, ainda que temporariamente inservível para fins de prestação de serviços de saúde.
Individualização de condutas
Conforme acima examinado, a ausência de liberação da última parcela dos recursos e a extinção da vigência do convênio sem a conclusão da obra de construção da unidade de saúde foram as causas da inexecução parcial da obra e consequente dano ao erário resultante da imprestabilidade da parcela executada para os fins de prestação de serviços do Sistema Único de Saúde à população local.
Sob esse viés, verifica-se que há indícios de conduta omissiva culposa por parte do então diretor do Fundo Nacional de Saúde, Sr. Arionaldo Bomfim Rosendo (CPF XXX.782.991-XX) , responsável no período de 1/1/2008 a 13/1/2008 e 13/2/2008 a 31/12/2008 (conforme informações constantes do TC Processo 015.277/2009-7 - tomada de contas extraordinária do FNS referente ao exercício de 2008) . Por força das disposições da então vigente IN 01/1997 da Secretaria do Tesouro Nacional e cláusula I, subitem 1.1 do termo do Convênio 2992/2006, incumbia ao FNS efetuar o repasse dos recursos conforme cronograma de desembolso integrante do plano de trabalho.
Há elementos que apontam, igualmente, para a configuração de omissão da então prefeita municipal na expiração do prazo de vigência e ausência de conservação da parcela já construída. 
Quantificação do dano e valor mínimo para instauração
Conforme se extrai do relatório do Tomador de Contas Especial e que os débitos associados às irregularidades constatadas alcançam valor histórico total de R$ 93.333,34 equivalente ao montante de R$ 196.877,04, atualizado monetariamente até 13/4/2021 (peça 45) .
Conforme demonstrado nos relatórios de cálculo de débito (peça 44) , as irregularidades acima descritas configuram prejuízo ao erário, cujo valor atualizado até 1/1/2017 é de R$ 165.684,99, superior ao limite de R$ 100.000,00, fixado pelo art. 6º, inciso I, da Instrução Normativa TCU 71/2012, com a redação dada pela IN TCU 76/2016. 
Viabilidade do estabelecimento regular do contraditório 
Verifica-se que o prazo entre a data de configuração da inexecução parcial e não-alcance dos objetivos do convênio, 2/9/2008, e a primeira notificação válida da então prefeita municipal é inferior a dez anos. Não se encontra nos autos o comprovante de recebimento da primeira notificação dando ciência à responsável das irregularidades detectadas na fiscalização in loco realizada pelo Ministério da Saúde. Todavia, a responsável apresentou justificativas sobre os achados relatório em manifestação datada de 30/9/2008 (peça 3, p. 26) .  
Considerando essas datas, não houve transcurso de prazo superior a dez anos entre as datas de ocorrência das irregularidades em questão e as primeiras notificações válidas dos agentes responsáveis. 
Quanto ao Sr. Arionaldo Bomfim Rosendo, verifica-se que não foi considerado responsável na fase interna da TCE e, portanto, ainda não havia sido cientificado da imputação antes da citação promovida por este TCU. 
A despeito de já transcorridos mais de dez anos desde a extinção do convênio, deve-se ponderar que prevalece na jurisprudência do TCU a compreensão de que o mero transcurso do prazo de dez anos entre os fatos e a ciência pelo responsável não autoriza o arquivamento do processo.  
Ilustra esse entendimento o seguinte excerto do voto condutor do Acórdão 9570/2015-TCU-Segunda Câmara - Rel. Ministro Augusto Nardes: 
6. Somente o transcurso do tempo não pode levar à presunção de prejuízo à ampla defesa e, por consequência, a se considerarem iliquidáveis as contas. Apesar de reconhecer decisões calcadas nesse entendimento, algumas mencionadas pelo defendente, não me parece ser a posição prevalecente neste Tribunal e a decisão mais correta a ser aplicada no presente processo. 
7. A mera instauração tardia da tomada de contas especial não justifica considerar-se iliquidáveis as contas. Eventual impedimento à plenitude do exercício de defesa, ou mesmo dificuldade na sua realização, não prescinde de prova, cabendo à parte o ônus dessa evidenciação. Caso contrário, seria o mesmo que abandonar a tese da imprescritibilidade das ações de ressarcimento - consolidada no âmbito deste Tribunal, adiante destacada - sem qualquer mínima análise das circunstâncias do caso concreto capaz de indicar conclusão distinta. Nessa linha tem deliberado esta Corte, conforme denotam os julgados a seguir reproduzidos - os três primeiros, na forma como publicados no Boletim de Jurisprudência; e os dois últimos, na forma de enunciados presentes na Jurisprudência Selecionada: 
 "Acórdão 67/2014-TCU-Plenário (Recurso de Reconsideração, Relatora Ministra Ana Arraes) Processual. Contraditório e ampla defesa. Transcurso do tempo. O mero transcurso do tempo não é razão suficiente para o trancamento das contas ou para a não abertura de tomada de contas especial. É preciso que, além disso, haja fundadas razões para supor que o direito à defesa tenha sido prejudicado. A IN TCU 71/2012, assim como a revogada IN TCU 56/2007, condiciona a dispensa de instauração da TCE à inexistência de determinação em contrário do Tribunal"; 
"Acórdão 2630/2015-TCU-Segunda Câmara (Recurso de Reconsideração, Relator Ministro Augusto Nardes) Processual. Contraditório e ampla defesa. Transcurso de tempo. A instauração de tomada de contas especial, após o exaurimento do prazo regulamentar para guarda de documentos relacionados à aplicação de recursos federais descentralizados mediante convênio, não produz, em toda e qualquer situação, prejuízo à ampla defesa ou à constituição do contraditório. A configuração de prejuízo à defesa, em função de demora na instauração das contas especiais, depende da análise de cada caso concreto"; "A tardia instauração de tomada de contas especial não é razão bastante para considerar as contas iliquidáveis, especialmente se o responsável não encaminhou a prestação de contas na época adequada. 
O ônus de comprovar a regularidade integral na aplicação dos recursos públicos compete ao gestor" (Acórdão 3527/2006-TCU-Segunda Câmara - Relator: Ministro Benjamin Zymler) ; 
"Só há contas iliquidáveis diante de fatos alheios à vontade do gestor. Se ele não cumpre a sua obrigação de prestar contas na época apropriada e, quando o faz, não apresenta toda a documentação necessária, não pode alegar demora na instauração da TCE para se eximir dos compromissos que contraiu ao assinar o convênio" (Acórdão 3845/2009-TCU-Primeira Câmara - Relator: Ministro Walton Alencar Rodrigues) . (...) 
No caso sob exame, a imputação de irregularidade versa sobre condutas omissivas na gestão financeira do convênio. Nesse aspecto, encontram-se nos autos documentos relativos à celebração e execução físico-financeira da avença os quais se prestam a subsidiar eventual defesa do responsável. 
Em tais circunstâncias não se configurou óbice ao estabelecimento regular do contraditório, em sua acepção substancial, em relação aos responsáveis identificados, considerando o parâmetro estabelecido no art. 6º, inciso II, da Instrução Normativa TCU 71/2012.
Configuração da Prescrição da Pretensão Punitiva
Observa-se ter se consumado em relação aos ilícitos em debate, a prescrição da pretensão punitiva por parte do TCU que, nos termos do entendimento firmado no Acórdão 1441/2016-TCU-Plenário - Rel. Min. Benjamin Zymler, subordina-se ao prazo geral de prescrição indicado no art. 205 do Código Civil, qual seja, dez anos contados a partir da data de ocorrência da irregularidade sancionada, nos termos do art. 189 do Código Civil.
A extinção do convênio sem a conclusão do objeto e consequente frustração dos objetivos configurou-se em 12/9/2008, portanto, transcorreram mais de dez anos entre a data da irregularidade e o despacho do Ministro-Relator que ordenou a citação dos responsáveis em 17/4/2021.
Em tais circunstâncias, inviável a proposição de aplicação aos responsáveis das sanções previstas na Lei 8.443/1992 em relação às imputações de ilícitos ainda não alcançadas pela prescrição.
Alegações de defesa do Sr. Arionaldo Bomfim Rosendo (CPF XXX.782.991-XX) 
Suscita, em preliminar, a consumação da prescrição quinquenal das pretensões punitiva e ressarcitória, bem como que teria ocorrida a decadência do poder de instaurar a tomada de contas especial, conforme a jurisprudência atual do Supremo Tribunal Federal-STF (MS 32.201-DF, RE 852.475 e RE 636.886) e Superior Tribunal de Justiça (REsp 1.480.350/RS) , por analogia aos arts. lº do Decreto 20.910/1932 e 1º da Lei 9.873/1999, e em homenagem à segurança jurídica e à garantia da ampla defesa e do contraditório;
Observa que transcorreram mais de dez anos entre os fatos apurados e a citação, circunstância que configuraria evidente o prejuízo ao pleno exercício do direito de defesa, constitucionalmente garantido, e a incidência da decadência/prescrição.
O responsável apresenta relato detalhado das tratativas empreendidas no âmbito do Ministério da Saúde para dar cumprimento à deliberação contida no Acórdão 3664/2019-TCU-Primeira Câmara, Rel. Min. Bruno Dantas. Apresenta, ainda, informações acerca das competências do FNS, esclarecendo que se trata de área meio responsável pela realização dos repasses do SUS, detendo competência para apoiar as áreas finalísticas do Ministério da Saúde no processamento financeiro de convênios desde as propostas até os pagamentos.
Acerca do ilícito gerador do dano, entende que a responsabilidade pela ausência de repasse da terceira parcela e inexecução do objeto devem recair exclusivamente sobre a entidade convenente. Nesse sentido, aponta que era dever do Convenente formular pedido de alteração do Plano de Trabalho. 
Sustenta que a ausência de pleito do convenente para alteração da vigência do pacto configurou omissão da administração municipal quanto ao dever de zelar pela vigência do convênio, de modo que a municipalidade foi uma das responsáveis direta pela extinção do prazo de vigência do instrumento convenial.
Aduz que a liberação de recursos consistia em ato complexo e que não detinha competência para atuar de forma singular sob pena de violação do art. 31, § 1º da Instrução Normativa nº 01/1997, da Secretaria do Tesouro Nacional, e suas alterações.
Ressalta que, somente após o cumprimento de todas as etapas, notadamente da emissão de parecer sob a prestação de contas da primeira parcela, é que o processo estaria apto a ser encaminhado ao FNS, com solicitação de liberação de recursos referente à terceira parcela. 
Extinta a vigência do instrumento convenial, prossegue, não seria possível a atribuição de vigência ou de efeitos financeiros retroativos, bem como a realização de despesas em data posterior à vigência do convênio, (incisos V e VI, art. 8º, da IN/STN nº 1/1997.
Conforme consulta ao Sistema integrado de Protocolo e Arquivo (SIPAR) , informa que o processo respectivo foi tramitado pela DICON/CE ao FNS somente no dia 4/5/2009 (anexo XIII partes 1 e 2) , ou seja, oito meses após o fim da vigência do Convênio, que se findou no dia 12/9/2008, em descumprimento tanto ao que preceituava a IN/STN nº 1/1997 e orientações do FNS.
Aduz que, antes do efetivo pagamento, seria necessário alterar o plano de trabalho e solicitar a prorrogação de vigência, além e atos intermediários com vistas a solução de eventuais entraves, o que deveria culminar com a solicitação ao FNS da liberação da 3ª Parcela, e consequente análise da prestação de contas.
Relata que a Divisão de Convênios e Gestão - DICON, integrante do Núcleo Estadual do Ministério da Saúde no Ceará, criada pela Portaria GM/MS n. 267, de 31/3/1999, atuava como órgão regional na execução de atividades técnico-administrativas, cabendo-lhe, dentre outras competências, coordenar e supervisionar a execução dos convênios firmados pelo Ministério da Saúde, e analisar a respectiva prestação de contas. 
Assevera que a unidade estadual gozava de autonomia, competindo ao Setor de Acompanhamento e Análise de Prestação de Contas - SECAP, daquela DICON/CE, realizar as atividades de acompanhamento, fiscalização e análise de prestação de contas dos recursos transferidos pelo FNS para convenentes no Estado do Ceará.
Acerca da viabilidade de continuação do empreendimento, aponta que, com o advento da Portaria GM/MS nº 2.226/2009, o financiamento para a construção de Unidades Básicas de Saúde passou a ser na modalidade de transferência fundo a fundo, denominado Plano Nacional de Implantação de Unidades Básicas de Saúde para Equipes de Saúde da Família.
Posteriormente, o Ministério da Saúde aperfeiçoou a citada política com a implantação do Programa Requalifica SUS, instituído pela Portaria GM/MS nº 2.206, de 14 de setembro de 2011, ao criar incentivo financeiro para reforma, ampliação e construção de UBS, provendo condições adequadas para o trabalho em saúde, promovendo melhoria do acesso e da qualidade da atenção básica.
A matéria é atualmente regida pela Portaria de Consolidação GM/MS nº 6, de 28/9/2017, que dispõe sobre as normas referentes ao financiamento e a transferência de recursos federais para as ações e os serviços de saúde do SUS. Destaca-se, ainda, que a estratégia do Ministério da Saúde para a estruturação e o fortalecimento da Atenção Básica, é regida por meio do Programa Requalifica SUS, cuja gestão, no âmbito federal, encontra-se atualmente a cargo da Secretaria de Atenção Primária à Saúde - SAPS (Decreto nº 9.795/2019) .
Para retomada e conclusão da obra da UBS, objeto do extinto Convênio nº 2992/2006, a Prefeitura Municipal de Graça/CE foi instada pelo FNS para informações quanto à intenção de retomada da obra em questão - ou os motivos de sua impossibilidade, juntando-se para tanto os seguintes documentos: (i) laudo técnico atestando o estado atual da obra; (ii) declaração de possibilidade de consecução da obra; e (iii) indicando o cronograma de trabalhou ou plano de ação viável ao seu cumprimento.
Por sua vez, a Prefeitura Municipal de Graça/CE se manifestou, à época, pelo interesse de retomada da obra, por meio do Ofício n. 200/2019, de 19/2/2019, nos termos da determinação proferida pela Corte de Contas, ao que apresentou o valor global a ser conveniado, na quantia de R$ 243.874,86.
Ressalta que o pacto, celebrado sob a égide da Instrução Normativa STN 01/1997, encontra-se extinto, na medida em que vencido o seu prazo de vigência, mostrando-se juridicamente impossível a sua prorrogação, e, sobretudo, o seu reestabelecimento, nos termos da manifestação exarada pela Consultoria Jurídica junto ao Ministério da Saúde - CONJUR/MS (Nota nº 00239/2019/CONJUR-MS/CGU/AGU - SEI 8265327) .
Observa que, tendo ocorrido atraso na liberação dos recursos financeiros, em decorrência do fluxo de caixa do Tesouro Nacional, aplicou o disposto no inciso IV, do art. 7º, da IN/STN nº 01/97, ao promover a prorrogação "de ofício" da vigência do convênio em referência, com a respectiva publicação no Diário Oficial da União do extrato de prorrogação.
Afirma que a ausência de liberação de recursos financeiros relativos à terceira parcela do instrumento convenial decorreu, única e exclusivamente, em razão da natural extinção da vigência do Convênio, por ausência de formulação, por parte do Convenente, de pedido de prorrogação de vigência e/ou alteração de Plano de Trabalho durante a vigência do referido instrumento. 
Observa que, nos termos do art. 15, da IN/STN nº 1/97, e Cláusula Oitava - da Vigência e Prazo de Execução do termo de convênio, competia exclusivamente à convenente, mediante proposta devidamente formalizada e justificada, a ser apresentada antes do término da vigência do instrumento convenial, solicitar as alterações do convênio, incumbência que a administração municipal permaneceu inerte durante o período de vigência do instrumento.
Contesta os fundamentos de sua responsabilização sob o argumento de que não praticou nenhum ato ilícito e tampouco foi omisso, uma vez que a competência para propor a alteração do convênio competia única e exclusivamente ao Convenente. 
Entende não haver causalidade entre sua conduta e o dano apontado e que a deterioração da parcela executada pela municipalidade deveu-se à omissão quanto à conservação da obra.
Afirma ter atuado no estrito cumprimento dos deveres impostos pela legislação aplicável à espécie e que se há responsabilidade no âmbito do Ministério da Saúde, deveria recair sobre os agentes no âmbito da então Dicon/CE.
ANÁLISE
Quanto à possível consumação da decadência do poder-dever de instaurar a TCE e prescrição da pretensão de ressarcimento, deve-se contrapor que esta Corte de Contas tem sustentado o entendimento pela imprescritibilidade das ações de ressarcimento de dano ao erário, com fundamento no art. 37, § 5º, da Constituição Federal, e na Súmula TCU 282.
Não obstante a fixação de novo paradigma jurisprudencial pelo Supremo Tribunal Federal sobre a matéria em sede de Repercussão Geral (Tema 899, fixado por intermédio do acórdão prolatado no RE 636886/AL) , este TCU tem entendido que a nova tese não se aplica à prescrição do processo de controle externo no âmbito deste Tribunal de Contas, mas sim da prescrição intercorrente ocorrida durante a fase de execução do acórdão condenatório do TCU.
Citem-se, nessa vertente, numerosos arestos recentes deste Tribunal sustentando a manutenção da tese da imprescritibilidade da pretensão ressarcitória no âmbito do processo de controle externo, a exemplo dos Acórdão 5236/2020-TCU-Primeira Câmara, 6.171/2020-TCU-Segunda Câmara, 6.084/2020-TCU-Primeira Câmara, 5.681/2020-TCU- Segunda Câmara, 6.846/2020-TCU-2ª Câmara, 6.676/2020-TCU-2ª Câmara, 6.707/2020-TCU-2ª Câmara, 6.473/2020-TCU-1ª Câmara, 6.466/2020-TCU-1ª Câmara, 6.465/2020-TCU-1ª Câmara, entre outros.
Cabe destacar, por fim, que foram opostos embargos declaratórios contra a referida decisão do STF, os quais foram rejeitados pela maioria da Suprema Corte (EMB. DECL. NO RECURSO EXTRAORDINÁRIO 636.886 ALAGOAS, Plenário, Sessão Virtual de 13/8/2021 a 20/8/2021) , assim ementado:
EMENTA: TEMA 899 DE REPERCUSSÃO GERAL. PRESCRIÇÃO DA PRETENSÃO DE RESSARCIMENTO AO ERÁRIO FUNDADA EM DECISÃO DE TRIBUNAL DE CONTAS (CF, ART. 71, § 3º) . PRAZO DE 5 (CINCO) ANOS. INEXISTÊNCIA DE OMISSÃO, CONTRADIÇÃO OU OBSCURIDADE. EMBARGOS DE DECLARAÇÃO REJEITADOS.
1. O acórdão embargado não apresenta omissões, contradições, ou obscuridades. O ofício judicante realizou-se de forma completa e satisfatória, não se mostrando necessários quaisquer reparos.
2. A questão controvertida decidida no Tema 899 da repercussão geral definiu a prescritibilidade da pretensão de ressarcimento ao erário fundada em decisão de Tribunal de Contas, nos termos do art. 71, § 3º, da CF, que estabelece: "as decisões do Tribunal de que resulte imputação de débito ou multa terão eficácia de título executivo".
3. Após a conclusão da tomada de contas, com a apuração do débito imputado ao jurisdicionado, conforme definido pelo STF, a decisão do TCU formalizada em acórdão terá eficácia de título executivo e será executada conforme o rito previsto na Lei de Execução Fiscal (Lei 6.830/1980) .
4. Inexistência de hipótese de imprescritibilidade, aplicando-se, integralmente, o disposto no art. 174 do Código Tributário Nacional, c/c art. 40 da Lei 6.830/1980, que rege a Execução Fiscal e fixa em 5 (cinco) anos, respectivamente, o prazo para a cobrança do crédito fiscal e para a declaração da prescrição intercorrente, conforme consta no acórdãoembargado. 5. Ausência dos pressupostos necessários à modulação dos efeitos do julgado. 
6. Embargos de Declaração rejeitados.
A deliberação da Corte Suprema confirma, portanto, a compreensão jurisprudencial do TCU no sentido de que a tese de repercussão geral tema 899 circunscreveu-se somente à fase judicial de cobrança do título extrajudicial, nada dispondo sobre a prescritibilidade pretensão ressarcitória no âmbito administrativo e de controle externo. Cumpre ressalvar, todavia, que o Supremo Tribunal Federal não se pronunciou na referida deliberação em relação à manutenção da tese da imprescritibilidade à fase de constituição do acórdão condenatório no TCU.
Sem embargo e em conformidade com a orientação jurisprudencial atual desta Corte de Contas, deve-se rejeitar as alegações de consumação da decadência do dever-poder de instaurar estas contas bem como de ocorrência da prescrição da pretensão ressarcitória do débito apurado nestas contas especiais. 
Relativamente à prescrição da pretensão sancionatória, devem ser acolhidas as alegações de defesa do responsável, conforme análise desenvolvida nos itens 51 a 53 supra.
Enfocando as alegações substanciais de mérito, verifica-se que o defendente sustenta que a responsabilidade pela inexecução parcial e frustração dos objetivos do pacto deve ser imputada exclusivamente ao ente municipal. Nessa vertente, aponta que a expiração da vigência do pacto por omissão da convenente impossibilitou o prosseguimento da execução financeira prevista no cronograma integrante plano de trabalho.
Não obstante ser procedente a alegação de impossibilidade de repasse de recursos após a expiração da vigência do convênio, tal circunstância não se mostra suficiente para afastar a responsabilidade do órgão concedente pela inexecução parcial da obra e frustração dos objetivos. Com efeito, a inexecução parcial observada no caso decorreu de duas causas relativamente independentes: a ausência injustificada de cumprimento do cronograma de desembolso e a expiração da vigência do pacto sem conclusão do objeto.
Conforme acima sintetizado, a municipalidade apresentou duas prestações de contas parciais em tempo hábil para emissão de parecer conclusivo sobre a regularidade da aplicação dos recursos. O concedente, todavia, não emitiu o pronunciamento exigido pela legislação sobre as contas parciais enquanto o convênio ainda se encontrava em vigor. Essas providências eram indispensáveis ao seguimento da liberação dos recursos necessários à finalização do prédio da unidade de saúde.
Quanto à alegada necessidade de alteração do plano de trabalho, deve-se contrapor que não houve qualquer pronunciamento do concedente vinculando o prosseguimento dos repasses à retificação da localização da obra.
Ausente qualquer manifestação técnica formal que obstasse a liberação da última parcela, o concedente deveria ter transferido os recursos remanescentes à prefeitura ou, caso houvesse indisponibilidade financeira, deveria ter sido providenciada a prorrogação de ofício da avença nos termos do art. 7º, inciso IV, da IN STN 01/1997. 
A omissão injustificada do órgão federal quanto ao cumprimento do cronograma de desembolso, portanto, concorreu diretamente para a inexecução do objeto pactuado durante o prazo de vigência e a consequente ausência de alcance das finalidades. Ressalte-se que o descumprimento do cronograma original, por si só, não teria inviabilizado a conclusão do empreendimento caso houvesse sido prorrogada tempestivamente a vigência.
Mantido o juízo de causalidade entre a omissão do órgão concedente na liberação de recursos e a inexecução da obra, cumpre examinar as alegações do então diretor do FNS relativas à conduta dos dirigentes do órgão técnico pela ausência de análise das prestações de contas.
Sobre esse ponto, o defendente atribui à regional do Ministério da Saúde no Ceará a responsabilidade pelo atraso no exame das prestações de contas parciais. Ante tal atraso, não teria sido possível efetuar a liberação da terceira parcela ante a vedação ínsita na então vigente IN STN 01/1997.
Ainda que se acolham as alegações do ex-gestor quanto ao atraso na emissão de parecer técnico sobre as prestações de contas parciais, deve-se ter presente que a responsabilidade pela gestão financeira do pacto não era da DICON/CE, mas sim do Fundo Nacional de Saúde. A divisão estadual de convênios era unidade técnica interna à estrutura do Ministério da Saúde e não detinha competência decisória sobre o repasse de recursos de convênios.
Conforme apontado pelo próprio citado, às Divisões de Convênios e Gestão e às Divisões de Convênios dos Núcleos Estaduais competia realizar atividades de acompanhamento da execução e análise de prestações de contas, conforme previsto no art. 144, da Portaria/GM/MS n. 2.123/2004.
Incumbia ao então diretor do FNS, ante a ausência de análise técnica tempestiva das contas em tempo hábil, adotar as providências com vistas à prorrogação do prazo do convênio ante o princípio constitucional da eficiência ínsito no art. 37, cp, da CRFB e o disposto no art. 7º, inciso IV, da IN STN 01/1997 e no termo de convênio. Contrariamente ao que afirma o defendente, a prorrogação de ofício era não somente viável juridicamente, como obrigatória por força normativa, tendo em consideração que se configurou o atraso na liberação da terceira parcela por culpa do concedente, conforme o disposto no art. 7º, inciso:
'Art. 7º O convênio conterá, expressa e obrigatoriamente, cláusulas estabelecendo:
 (...) 
IV - a obrigação do concedente de prorrogar "de ofício" a vigência do convênio, quando houver atraso na liberação dos recursos, limitada a prorrogação ao exato período do atraso verificado;'
Nesse sentido, o próprio defendente reconhece que a ausência de repasse da última parcela foi devida à ausência de emissão tempestiva de parecer técnico por parte do Ministério da Saúde/DICON/CE aprovando as aplicações anteriores.
Admitindo-se, apenas para argumentar, que o gestor tivesse entendido inviável a prorrogação de ofício, ainda assim havia autorização normativa para repactuação consensual da vigência no interesse da consecução dos objetivos da avença. A despeito de, como regra geral, a iniciativa de formalização do pedido de prorrogação caber à convenente, não havia empecilho à promoção, pelo concedente, de tratativas para tal fim. Não obstante, não há qualquer evidência de que o FNS/Ministério da Saúde tenha adotado qualquer medida nesse sentido junto à municipalidade antes do final da vigência do convênio.
Não resta dúvida, portanto, que as alegações do Sr. Arionaldo Bomfim Rosendo se mostram incapazes de alterar o juízo de grave omissão em sua conduta no cumprimento dos deveres impostos pela legislação e pelas cláusulas conveniais. Tal omissão resultou em descumprimento do cronograma de desembolso, expiração da vigência com a obra inconclusa e não-alcance dos objetivos acordados no convênio.
Esta Corte de Contas já se pronunciou no sentido da responsabilização de agentes públicos no âmbito do órgão concedente de convênios quando configurada culpa grave em conduta que viole as normas aplicáveis, conforme ilustram os seguintes enunciados da jurisprudência selecionada deste TCU:
Acórdão 2911/2016-TCU-Plenário, Relator Min. Vital do Rêgo
Enunciado
É cabível a responsabilização e a consequente imputação de multa a gestores do órgão concedente quando exercem a função gerencial fiscalizadora e o acompanhamento físico-financeiro do convênio de forma deficiente.
Acórdão 4252/2013-TCU-Segunda Câmara, Relator Min. André de Carvalho
Enunciado
A celebração de convênio sem que o plano de trabalho contenha a descrição detalhada do objeto e das metas a serem atingidas, bem como a referência ao corpo técnico responsável, a despeito de alerta ao gestor concedente, implica responsabilização solidária dos signatários do ajuste por eventual débito que venha a ser apurado.
Pelas razões acima expostas, deve-se formular juízo de rejeição das alegações de defesa do responsável, permanecendo caracterizada sua responsabilidade pela inexecução parcial do objeto e não alcance dos objetivos do pacto.
Alegações de defesa da Sra. AUGUSTA BRITO DE PAULA
Suscita, em preliminar, a consumação da prescrição das pretensões punitiva e ressarcitória relativamente aos ilícitos objeto da citação, nos termos do art. 205 do Código Civil, Acórdão 1441/2016-TCU-Plenário - Rel. Min. Benjamin Zymler e Tema de Repercussão Geral 899, fixado pelo Supremo Tribunal Federal por intermédio do acórdão prolatado no RE 636886/AL.
Sustenta ter dado cumprimento às ações previstas no plano de trabalho e encaminhado as prestações de contas das duas parcelas de recursos transferidas pelo FNS. As contas parciais foram aprovadas pelo concedente, restando comprovada a execução de 64,92% da obra, mesmo sem o recebimento da 3ª e última parcela.
Aponta a ausência de justificativas do concedente para a não-liberação da terceira parcela, já que teria sido devidamente esclarecida a mudança da localização do objeto.
Assevera que intentou dar prosseguimento à pactuação, tendo-se manifestado formalmente nesse sentido por diversas vezes. O concedente, todavia, somente se manifestou pelo prosseguimento do Convênio em 9/7/2009, por intermédio da Nota Técnica n. 144, após a expiração da vigência, quando não era mais viável o repasse da parcela final.
Aduz ter tomado todas as medidas para proceder com a continuação da pactuação e que a omissão do concedente quanto ao terceiro repasse das verbas sem justificativa plausível resultou na inexecução da obra.  Observa que o FNS somente veio a se manifestar cinco anos após o fim da vigência do pacto, em 22/10/2013, quando constatou que a construção estava abandonada, parcialmente destruída e com execução física de apenas 48%.
Ressalta que, enquanto aguardava a manifestação por parte do FNS, buscou conservar a estrutura da obra. Considerando, todavia, o longo prazo decorrido até a manifestação do concedente e que o Município de Graça/CE teria limitações financeiras, seria praticamente impossível manter a obra em perfeito estado.
Entende incabível sua responsabilização pelo não alcance do objetivo do convênio, já que promoveu a aplicação dos recursos transferidos na execução da obra, conforme reconhecido nas instruções deste TCU. Outrossim, não restou configurada a inadimplência da municipalidade quanto às prestações de contas parciais, tampouco desvio de finalidade na aplicação dos recursos repassados
Refuta, igualmente, sua responsabilização pela paralização da obra, já que o concedente, sem justificativa plausível, não realizou a transferência da 3ª parcela do ajuste e manteve-se inerte durante anos, sem apresentar manifestação sobre a conclusão do objeto do convênio.
Análise
As preliminares relativas à decadência e prescrição devem ser rejeitadas pelas razões expendidas nos itens 76 a 80 acima, ressalvando-se a referente à prescrição da pretensão punitiva, que deve ser acolhida.
Assiste razão à defendente quanto às alegações de que a municipalidade comprovou a aplicação dos recursos inicialmente transferidos no objeto, bem como que encaminhou as prestações de contas parciais tempestivamente ao concedente.
Também procedentes são as afirmações de que o concedente deixou de transferir a última parcela dos recursos sem qualquer justificativa formal ou comunicado à convenente. Conforme acima examinado, o Ministério da Saúde não se manifestou quanto à aprovação ou não das prestações de contas parciais antes do final da vigência do pacto e tampouco sobre a questão da alteração de localização da obra.
Não obstante, as alegações de defesa da então gestora municipal não apresentam qualquer esclarecimento sobre as razões da omissão da municipalidade quanto à prorrogação do prazo de vigência do convênio. Considerando que a obra de construção da unidade de saúde encontrava-se pendente de conclusão, a gestora municipal deveria ter apresentado tempestivamente pleito de prorrogação da vigência da avença, nos termos dos arts. da IN STN 01/1997.
Deve-se ponderar, todavia, que a necessidade de prorrogação do prazo de vigência deveu-se ao atraso no repasse da terceira parcela dos recursos por parte do Fundo Nacional de Saúde. Conforme acima examinado, o concedente deu causa ao atraso em razão da ausência de parecer técnico sobre as prestações de contas parciais encaminhadas pela convenente.
A análise dessas circunstâncias evidencia que, não obstante a omissão da municipalidade quanto ao pleito de prorrogação da vigência, o descumprimento do cronograma físico-financeiro pactuado não pode ser imputado à gestora municipal. Com efeito, ainda que a municipalidade houvesse requerido a prorrogação em tempo hábil, não é possível afirmar que tal providência seria suficiente para evitar a expiração do pacto sem conclusão da obra.
O concedente, por seu turno, deveria ter exercitado o poder-dever de estender o prazo de vigência de ofício por ter dado causa ao atraso no repasse dos recursos. Reitere-se que o concedente atuou de forma extremamente morosa no acompanhamento da execução e no exame dos pleitos formulados pela gestão municipal.
Deve-se concluir, portanto, que a causa vinculada direta e imediatamente à expiração da vigência do convênio com a obra inconclusa foi a omissão do concedente quanto ao cumprimento dos deveres previstos expressamente na IN STN 01/1997 e no termo de convênio.
Por outro lado, os argumentos da ex-prefeita acerca da deterioração da obra, afiguram-se apenas parcialmente procedentes. Ainda que se reconheçam as dificuldades de manutenção de obra inacabada em município de pequeno porte, incumbia à municipalidade adotar as medidas necessárias a evitar a deterioração da parcela construída.
Nas justificativas apresentadas ao Ministério da Saúde, a Sra. Augusta Brito de Paula informou ter mantido vigilância no local para que a obra não fosse depredada, porém não trouxe qualquer elemento probatório nesse sentido. A responsável permaneceu no cargo até 31/12/2012, tendo sido sucedida pela Sra. Maria Iraldice de Alcantara. 
Ademais, a responsável apresentou informações de projeto imprecisas e contraditórias ao Ministério da Saúde/FNS, conduta que resultou no juízo do concedente de que havia duplicidade de convênios com o mesmo objeto e dificultou a alocação tempestiva de recursos para a conclusão da obra.
De observar-se, por fim, que a municipalidade poderia ter dado seguimento à obra com recursos próprios, considerando o valor relativamente baixo dos recursos financeiros necessários para custear a conclusão do empreendimento.
Ante tais considerações, entende-se as alegações de defesa da Sra. Augusta Brito de Paula devem ser parcialmente acolhidas no que respeita à extinção da punibilidade e ausência de responsabilidade pela inexecução parcial do objeto durante a vigência do pacto.
Por outro lado, os argumentos da defendente não elidem as condutas omissivas quanto à ausência de pleito de prorrogação do convênio e de conservação da parcela construída, devendo ser mantido o juízo de responsabilidade pela deterioração da parcela executada e não-alcance dos objetivos do Convênio.
CONCLUSÃO
Regularmente citados, os responsáveis apresentaram alegações de defesa tempestivamente. Concluiu-se das análises expendidas acima que o Sr. Arionaldo Bomfim Rosendo deve ter suas alegações parcialmente rejeitadas, uma vez que inaptas a descaracterizar as imputações de irregularidade que resultaram em dano ao erário. Ressalve-se que a alegação de prescrição da pretensão punitiva arguida deve ser acolhida.
Quanto à Sra. Augusta Brito de Paula, concluiu-se que suas alegações de defesa são suficientes para afastar sua reponsabilidade pela inexecução parcial do objeto. Também devem ser acolhidas as alegações da responsável relativas à configuração da prescrição da pretensão sancionatória em relação aos ilícitos objeto da citação. A responsável, todavia, não logrou elidir sua responsabilidade pela expiração do pacto com a obra inconclusa e perdimento dos recursos aplicados na parcela do objeto parcialmente construída.
Não se vislumbram nos autos elementos que autorizem o reconhecimento da boa-fé objetiva dos agentes. As condutas dos responsáveis não se ajustam ao mencionado modelo objetivo de conduta diligente e proba, tendo restado comprovado que o dano ao erário resultou diretamente de graves omissões na gestão financeira e física do convênio. A partir do contexto fático deduzido no processo, é razoável concluir que era possível ao responsável terem consciência das ilicitudes de sua conduta e que eram exigíveis condutas diversas, consideradas as circunstâncias que os cercavam. 
Pelas razões expostas, conclui-se que as contas dos Srs. Arionaldo Bomfim Rosendo e Augusta Brito de Paula (CPF XXX.087.133-XX) devem ser julgadas irregulares, com a consequente condenação ao ressarcimento dos débitos imputados na citação. 
Ante a gravidade dos ilícitos praticados e da elevada reprovabilidade da conduta dos agentes citados na administração de recursos públicos, caberia a proposição da aplicação da sanção pecuniária prevista no art. 57 da Lei 8.443/1992 aos responsáveis. Impende ressaltar, todavia, que os ilícitos em debate foram alcançados pela prescrição da punibilidade, não sendo viável, portanto, a proposição de qualquer sanção aos responsáveis.
Cabível, finalmente, e de remessa de cópia dos elementos pertinentes ao Ministério Público da União, atendendo, assim, ao disposto no art. 16, § 3º, da Lei 8.443/1992 c/c o art. 209, § 7º, do Regimento Interno/TCU.
PROPOSTA DE ENCAMINHAMENTO
Diante do exposto, submetem-se os autos à consideração superior, propondo:
rejeitar parcialmente as alegações de defesa dos Srs. Arionaldo Bomfim Rosendo (CPF XXX.782.991-XX) e Augusta Brito de Paula (CPF XXX.087.133-XX) , devendo ser acolhida a preliminar de prescrição da pretensão punitiva relativamente aos ilícitos a eles imputados;
 com fundamento nos arts. 1º, I, 16, III, alíneas "b" e "c", e § 2º, 19, e 23, III, da Lei 8.443/1992 e 1º, I, 209, III e § 5º, incisos I e II, 210, § 1º, inciso I, e 214, III, do Regimento Interno do TCU, julgar irregulares as contas dos Srs. Arionaldo Bomfim Rosendo (CPF XXX.782.991-XX) e Augusta Brito de Paula (CPF XXX.087.133-XX) , condenando-os solidariamente ao pagamento das quantias abaixo discriminadas, com a fixação do prazo de quinze dias, a contar do recebimento da notificação, para comprovar perante o Tribunal, na forma prevista no art. 214, III, alínea "a", do Regimento Interno do TCU, o recolhimento aos cofres do Fundo Nacional de Saúde - FNS das referidas importâncias, atualizadas monetariamente e acrescidas dos juros de mora, a partir da data apontada até a do recolhimento, na forma prevista na legislação em vigor:
	Data de ocorrência
	Valor Original

	19/9/2007  
	46.666,68

	22/10/2007
	46.666,66

autorizar, desde logo, com fundamento nos art. 28, inciso II, da Lei 8.443/1992, a cobrança judicial das dívidas, caso não atendidas as notificações, conforme prevê o 219, inciso II, do Regimento Interno do TCU;
 autorizar, caso seja de interesse dos responsáveis, o pagamento das dívidas em 36 parcelas mensais e consecutivas, nos termos do art. 26 da Lei 8.443/1992 c/c o art. 217 do Regimento Interno, fixando-lhes o prazo de quinze dias, a contar do recebimento da notificação, para comprovarem perante o Tribunal o recolhimento da primeira parcela, e de trinta dias, a contar da parcela anterior, para comprovarem os recolhimentos das demais parcelas, devendo incidir sobre cada valor mensal, atualizado monetariamente, os juros de mora devidos, na forma prevista na legislação em vigor;
 encaminhar cópia da deliberação que vier a ser proferida, bem como do relatório e do voto que o fundamenta à Procuradoria da República no Estado do Ceará, para a adoção das medidas que entender cabíveis, em conformidade com o art. 16, § 3º, da Lei 8.443/1992 c/c o art. 209, § 7º, do Regimento Interno do TCU;
enviar cópia do Acórdão que vier a ser proferido ao Fundo Nacional de Saúde e aos responsáveis, para ciência;
informar à Procuradoria da República no Estado do Ceará, ao Fundo Nacional de Saúde e aos responsáveis que a deliberação, acompanhada do Relatório e do Voto que a fundamenta, está disponível para a consulta no endereço www.tcu.gov.br/acordaos, além de esclarecer que, caso requerido, o TCU poderá fornecer sem custos as correspondentes cópias, de forma impressa;
 informar à Procuradoria da República no Estado do Ceará que, nos termos do parágrafo único do art. 62 da Resolução TCU 259/2014, os procuradores e membros do Ministério Público credenciados nesta Corte podem acessar os presentes autos de forma eletrônica e automática, ressalvados apenas os casos de eventuais peças classificadas como sigilosas, as quais requerem solicitação formal."
	É o Relatório.

Geraldo de Holanda Goncalves Filho (17.824/OAB-CE) e Joana Alencar Ferreira de Carvalho (32.043/OAB-CE), representando Augusta Brito de Paula.

Procurador Marinus Eduardo De Vries Marsico.

TOMADA DE CONTAS ESPECIAL. FUNDO NACIONAL DE SAÚDE (FNS). MUNICÍPIO DE GRAÇA-CE. CONVÊNIO. CONSTRUÇÃO DE UNIDADE BÁSICA DE SAÚDE. EXECUÇÃO PARCIAL. NÃO ATINGIMENTO DOS OBJETIVOS DO CONVÊNIO. CITAÇÃO DA EX-PREFEITA E DO EX-DIRETOR DO FNS. ALEGAÇÕES DE PRESCRIÇÃO E DE QUE NÃO DERAM CAUSA À INEXECUÇÃO DA OBRA. ACOLHIMENTO PARCIAL. OCORRÊNCIA APENAS DA PRESCRIÇÃO SANCIONATÓRIA. CONTAS IRREGULARES. DÉBITO.

TOMADA DE CONTAS ESPECIAL (TCE)

Secretaria de Controle Externo de Tomada de Contas Especial (SecexTCE).

Trata-se de tomada de contas especial instaurada pelo Fundo Nacional de Saúde, em razão da inexecução parcial do objeto e do não-alcance dos objetivos do Convênio 2992/2006, firmado entre o Ministério da Saúde e o Município de Graça/CE, para construção de unidade básica de saúde.
O convênio foi firmado no valor de R$ 144.200,00, sendo R$ 140.000,00 à conta do órgão concedente e R$ 4.200,00 referentes à contrapartida da entidade convenente. Foram repassadas apenas duas parcelas dos recursos federais, mediante as ordens bancárias 2007OB929957, de 17/9/2007, e 2007OB935859, de 18/10/2007, nos valores de R$ 46.666,68 e R$ 46.666,66, respectivamente, uma vez que a liberação das parcelas foi interrompida em virtude de questionamentos do Fundo Nacional de Saúde sobre a localização do terreno.
O ajuste vigorou no período de 31/12/2006 a 12/9/2008 e previa a apresentação da prestação de contas até 11/11/2008.
A prestação de contas referente às duas parcelas iniciais dos recursos foi devidamente encaminhada em 27/5/2008.
Na fase interna da TCE, o órgão concedente concluiu pela impugnação total dos recursos repassados, tendo em vista o não alcance dos objetivos do convênio, uma vez que a obra não foi concluída e não teve serventia. Foram responsabilizadas solidariamente pelo débito as ex-prefeitas Augusta Brito de Paula e Maria Iraldice de Alcântara. O Controle Interno anuiu a esse posicionamento.
No âmbito do TCU, após algumas reanálises dos fatos, entendeu-se que deveriam ser citados solidariamente o ex-Diretor do Fundo Nacional de Saúde, Arionaldo Bomfim Rosendo, e a ex-prefeita municipal, Augusta Brito de Paula, em razão das seguintes condutas: 
2.1. omitir-se, na condição de diretor do Fundo Nacional de Saúde, quanto às providências de sua competência visando à transferência da terceira parcela dos recursos do Convênio 2992/2006 ao Município de Graça/CE, bem como à prorrogação tempestiva do prazo de vigência do referido pacto que resultaram em inexecução parcial e não-alcance dos objetivos pactuados.
2.2. omitir-se, na condição de prefeita municipal de Graça/CE, quanto às providências de sua competência visando a prorrogação do prazo de vigência do Convênio 2992/2006 e à conservação e continuidade das obras de construção da unidade de saúde objeto do referido pacto que resultaram em inexecução parcial e não-alcance dos objetivos pactuados.
Regularmente citados, os responsáveis apresentaram suas alegações de defesa. Ao analisá-las, a secretaria especializada concluiu pelo acolhimento da alegação de prescrição sancionatória e pela rejeição dos argumentos de mérito, propondo julgar irregulares as contas dos ex-gestores, com a imputação solidária de débito. 
O Ministério Público junto ao TCU anuiu à proposta da Secex-TCE.
II
Corroboro a proposta elaborada pela unidade instrutora, razão pela qual incorporo os seus fundamentos às minhas razões de decidir.
De fato, é possível acolher a alegação de ocorrência da prescrição sancionatória, uma vez que o prazo para conclusão dos objetivos do convênio se exauriu em 12/9/2008, e o ato que ordenou a citação ocorreu em 17/4/2021.
Em relação à prescrição da pretensão ressarcitória, registro que até a conclusão dos estudos iniciados pelo Tribunal por força do Acórdão 459/2022-TCU-Plenário, diante do julgamento do RE 636.886/AL (Tema 899 da repercussão geral) , permanecem vigentes as regras do Acórdão 1441/2016-TCU-Plenário, que estabelece a imprescritibilidade do débito. Assim, não se vislumbra sua ocorrência.
No mérito, anoto que os argumentos levantados pelo ex-Diretor do Fundo Nacional de Saúde e pela ex-prefeita foram suficientemente refutados na instrução transcrita no relatório precedente.
O ex-Diretor do Fundo Nacional de Saúde não conseguiu justificar por que deixou de liberar a última parcela do convênio, descumprindo o cronograma de desembolso, ou de prorrogar, de ofício, a vigência do instrumento, com fulcro no art. 7º, inciso IV, da Instrução Normativa STN 01/1997, o que contribuiu para que a execução da obra não tivesse prosseguimento. 
Por seu turno, a ex-prefeita não apresentou qualquer esclarecimento sobre a ausência de pedido de prorrogação do prazo de vigência do convênio. Considerando que a obra de construção da unidade de saúde encontrava-se pendente de conclusão, a gestora municipal deveria ter apresentado tempestivamente pleito de prorrogação da vigência da avença, a fim de evitar que a obra fosse paralisada indefinidamente. Ela também não tomou medidas para conservação do que havia sido executado.
Diante desse contexto, considero que as condutas dos responsáveis não se ajustam ao modelo objetivo de conduta diligente e proba, tendo restado comprovado que o dano ao erário resultou diretamente de graves omissões na condução do convênio. 
Sendo assim, cumpre julgar irregulares as contas dos responsáveis, condenando-os solidariamente a ressarcir o dando causado ao erário. 
Ante o exposto, voto por que o Tribunal adote o Acórdão que ora submeto à deliberação deste Colegiado.
TCU, Sala das Sessões, em 23 de agosto de 2022.
Ministro BRUNO DANTAS 
Relator